臺灣高等法院臺南分院刑事判決　　　　 95年度上訴字第966號
上　訴　人　臺灣嘉義地方法院檢察署檢察官
上　訴　人
即　被　告　丁○○
　　　　　　　　　　現另案於臺灣嘉義監獄鹿草分監執行中
選任辯護人　汪玉蓮律師
上列上訴人因被告違反毒品危害防制條例案件，不服臺灣嘉義地
方法院九十五年度訴字第二十二號中華民國九十五年六月三十日
第一審判決（起訴案號：臺灣嘉義地方法院檢察署九十四年度偵
字第六Ｏ三六號），提起上訴，本院判決如下：
    主  文
原判決撤銷。
丁○○連續販賣第一級毒品，處無期徒刑，禠奪公權終身。犯罪
所得財物新台幣肆拾萬元沒收，如全部或一部不能沒收時，以其
財產抵償之。又連續販賣第二級毒品，處有期徒刑捌年。犯罪所
得財物新台幣伍仟元沒收，如全部或一部不能沒收時，以其財產
抵償之。應執行無期徒刑，禠奪公權終身。犯罪所得財物新台幣
肆拾萬伍仟元沒收，如全部或一部不能沒收時，以其財產抵償之
。
    事  實
一、丁○○綽號「阿三（或森）」，基於販賣第1級毒品海洛因
    、第2級毒品安非他命以營利之概括犯意，連續於下列時間
    、地點，販賣海洛因、安非他命給丙○○、甲○○：
（一）丙○○（綽號大衛），自民國（下同）九十四年三、四月
      間起，每隔三、四天至一星期或更長時間不等之頻率，即
      撥打丁○○之行動電話門號0000000000號、0000000000號
      向丁○○購買約新臺幣（下同）二萬元之海洛因、四、五
      千元之安非他命，其交易方式大部分均由丁○○將毒品交
      由長途客運巴士寄送到新市○○道附近之「添德銀巴士拖
      運站」，丙○○再將價金匯給丁○○，偶爾則由丁○○親
      自將毒品送到其約定之地點交貨。迄丁○○及丙○○因另
      犯詐欺案件而為警於九十四年十月六日查獲之日止，丙○○共向丁○○購買過約十次之海洛因及安非他命。
（二）甲○○（綽號阿憲）自九十四年七月間起，以每三天到二
      星期，即以其所有之行動電話門號0000000000號電話撥給
      丁○○，向丁○○購買約一千到二千元之安非他命供己施
      用，其交易地點則均約在雲林縣斗南鎮境內。迄九十四年
      十月六日甲○○因另犯詐欺案件為警查獲之日止，甲○○
      共向丁○○購買過約五、六次左右之安非他命。
二、案經臺南縣警察局移送臺灣嘉義地方法院檢察署檢察官偵查
    起訴。
    理  由
一、證據能力部分：
(一)、被告以外之人於檢察事務官、司法警察官或司法警察調查中
    所為之陳述，與審判中不符時，其先前之陳述具有較可信之
    特別情況，且為證明犯罪事實存否所必要者，得為證據。刑
    事訴訟法第一百五十九條之二定有明文。而所謂「具有較可
    信之特別情況」，乃指陳述係在特別可信為真實之情況下所
    為者而言，例如被告以外之人出於自然之發言，或違反自己
    利益之陳述等特別情形均屬之。蓋被告以外之人在類此特別
    情況下所為之任意性陳述，通常其虛偽之可能性偏低，若該
    項陳述為證明犯罪事實存否所必要，依上開規定，自得構成
    傳聞法則之例外，而承認其證據能力。本件證人丙○○、甲○○於警詢中於自由意志下，有關向被告丁○○分別購買海
    洛因或安非他命之次數、時間、地點、價格及聯絡方式，均
    已為明確之供述。殆於本院審理時，經被告之辯護人聲請傳
    喚證人丙○○進行交互詰問，供稱係與被告丁○○共同合資
    購買，並非向丁○○購買；證人甲○○於本院行交互詰問時
    ，證稱是請被告丁○○幫忙調貨，安非他命是向丁○○同來
    之一名朋友拿的，錢也是交給丁○○的朋友等語，顯然與該
    二人於警詢中所證述之情節不符。蓋因警詢時之陳述，因距
    離案發被查獲時甚近，記憶清晰，且係未受他人左右而出於
    自然之陳述，其嗣於審判中之證言，或因時隔日久，記憶模
    糊致未能清楚陳述，或因與上訴人同庭應訊，昧於人情而故
    為有利於上訴人之證詞，是證人丙○○、甲○○先前警詢中
    之證述，具有較為可信之特別情況，且為證明犯罪事實存否
    所必要，依刑事訴訟法第一百五十九條之二之規定，應具有
    證據能力。故被告之辯護人爭執證人丙○○、甲○○於警詢
    中之陳述，屬傳聞證據，而無證據能力，並不可採。
(二)、附表所示通訊監聽紀錄，係警方依臺灣嘉義地方法院檢察署
    檢察官所核發通訊監察書執行通訊監察所得之證據，並無違
    法取證之瑕疵，被告、辯護人於原審及本院審理時亦不爭執
    卷附通訊監察譯文之證據能力（原審卷第22頁、本院卷第65
    頁），另被告及辯護人並同意卷附扣押筆錄、扣押物品收據
    、扣押物品目錄表、臺南縣警察局刑警大隊毒品初步檢驗報
    告單具有證據能力（原審卷第22頁、本院卷第65頁），本院
    自均得採為論罪依據。
二、訊據被告丁○○矢口否認有何販賣第一級毒品海洛因、第二
    級毒品安非他命予丙○○；販賣第二級毒品安非他命予甲○○之事實，辯稱伊與甲○○共同出資一千元購買安非他命一
    次；與丙○○也是共同出資購買安非他命及海洛因，無販賣
    安非他命或海洛因予丙○○或甲○○云云。
三、經查：
(一)、被告丁○○如何利用國道客運車交付丙○○向其所購買之毒
    品等情，業經證人丙○○於警詢中證稱：「我所吸食的安非
    他命及所施打的海洛因都是向丁○○購買，第一次於九十四
    年一月底打0000000000連絡丁○○約定在新市○○道下附近
    交易。之後偶而他會跟我約地點親自交給我，最後一次交易
    時間是在十月五日下午二十時許，我到新市○○道附近添德
    銀巴士託運站取毒品海洛因。」 (警卷第25頁)嗣於檢察官
    偵查中具結證稱：「今年三、四月開始，我都打電話給丁○○，請他幫我調海洛因及安非他命，大部分都寄野雞車，車
    子到台南後我再去拿，錢是用匯的，我匯到他給我帳戶內，
    每次大概訂二萬元的海洛因，四、五千的安非他命，三、四
    天到一個星期左右訂一次。」 (偵卷第21頁)等語明確。雖
    證人丙○○於原審審理時改稱：「我所謂請丁○○幫我『調
    』海洛因、安非他命是指我出錢他幫我購買，我住台南，有
    時回雲林會跟被告一起購買，有時候我出錢請他幫我買。」
     (原審卷第62頁)；「 (問：你在警局為何說九十四年一月
    開始向被告買毒品?) 我在警局沒有這樣說，我只是請他幫
    我買。」；「 (問：是否因為幫你收購人頭帳戶，所以你才
    向被告購買毒品，互相利益交換？)不是，我是叫他幫我買
    。」 (原審卷第63頁)；「被告買回應該是沒有混其他東西
    ，因為我跟他一起去拿的，跟他寄給我的，在使用的時候都
    一樣。」 (原審卷第67-68頁)；(問：被告幫你調貨有無報
    酬？)無」；「 (問：沒有報酬為何要幫你調貨？)因為被告
    常常寄人頭帳戶或人頭電話給我，而他認識藥頭，所以我請
    他順便寄過來。」等語 (原審卷第70頁)。依據證人丙○○
    於警詢中明確指證毒品係向被告丁○○所購買之供詞，與原
    審審理時證稱係請被告幫忙調獲之供詞，兩者差異甚大。衡
    諸一般常情，同案被告於警詢中供出毒品來源後，易遭被告
    之關說或人情壓力之影響，而於偵查中或法院審理中作有利
    被告之證述。本件證人丙○○警詢與偵查及於原審審理時之
    證詞差異甚大，應係受被告丁○○之影響而翻異證詞，自應
    以證人丙○○最初於警詢中未受外力影響之證詞為可採。又
    證人丙○○復於本院審理時證稱：「（審判長問：你在警詢
    有強調海洛因、安非他命是向丁○○買的，約定在新市○○
    道交易，為何與你在原審講是調貨的不一樣，有何意見《提
    示並告以要旨》？）警詢的時候我有藥癮，那時候是警察自
    己寫，事實上我是與丁○○去一起去拿的，只有二三次我人
    在台南沒空，我匯錢給他，請他先去幫我拿，然後他再將東
    西寄下來。」等語，但並未舉證證明有何受到警方主導而為
    被告不利證詞之證據，故其於嗣後之原審及本院上開證詞顯
    然係避重就輕之詞，其迴護被告丁○○免於販賣毒品重罪追
    訴之意圖甚為明顯。
(二)、證人甲○○於警詢中證稱：「我所吸食之安非他命係向一名
    綽號「阿森」的男子購買，他的真實姓名、年籍我不知道，
    我只知道他身高約一百六十公分、方形臉、膚黑、瘦。」(
    警卷第59-60頁. 第一次調查筆錄)；「 (問：你於第一次筆
    錄供稱綽號「阿森」的男子係販賣毒品於你的人，使否為警
    方提供丁○○照片給你指認之男子？)是該名丁○○之男子
    販賣毒品給我。」等語甚為明確(警卷第67頁第二次調查筆
    錄)又於嗣後之偵查中具結證稱：「 (問：你從何時開始向
    丁○○購買毒品？)我都打電話給丁○○，叫他拿東西過來
    ，每次拿一、二千元，他知道我要安非他命，如果我在斗六
    就約在斗六，他就拿安非他命過來，我就給他錢，大部分他
    和一個朋友一起拿過來，拿毒品給我的人是丁○○，我就當
    場拿錢給他，他有時候會把錢交給跟他來的朋友，我跟他買
    毒品的時候，他說他是去跟別人調貨，後來才說他是去向跟
    他一起來的朋友調貨。」（偵卷16-18頁）；「我施用的毒
    品都是向綽號「阿三」，也就是今天跟我被提回來目前在拘
    留所的丁○○買的，我們都是在斗南，都我去找他買。」；
    「 (問：你打電話給他，說要購買安非他命？）是，我都說
    要買東西他就知道我要買安非他命。」；「 (問: 總共買過
    幾次？)約二十次左右，最長二個禮拜買一次，大部分都是
    三天左右買一次。」；「我施用的毒品都是向綽號「阿三」
    ，也就是今天跟我被提回來目前在拘留所的丁○○買的，我
    們都是在斗南，都我去找他買。」；「 (問：你打電話給他
    ，說要購買安非他命？）是，我都說要買東西他就知道我要
    買安非他命。」；「 (問: 總共買過幾次？)約二十次左右
    ，最長二個禮拜買一次，大部分都是三天左右買一次。」（
    偵卷第28-29頁）等語在卷。核其於警詢及偵查中之證述內
    容，大致相同，且甚為明確，應認其上開證詞為可採。雖證
    人甲○○於本院審理時行交互詰問，具結改稱：「（審判長
    問：介紹丁○○給你認識是做何用，是否買毒品才介紹給你
    認識的？）答：不是。」；「（審判長問：為何你在偵查中
    說丙○○介紹給你認識，你跟丁○○拿安非他命？）答：我
    沒有聽清楚。」；「（審判長問：你向丁○○拿安非他命是
    因為丙○○介紹的？）答：跟毒品沒有關係。」；「（審判
    長問：為何你拿毒品要打電話給丁○○，是為什麼？）答：
    因為他有朋友在賣。」；「（審判長問：是誰告訴你的？）
    答：我問丁○○的。」；「（審判長問：怎麼拿？）答：請
    他幫我拿。」；「（審判長問：你怎麼拿錢給他？）答：等
    他朋友拿毒品來，一手交錢一手交貨。」；「（審判長問：
    調貨是他跟你講的嗎？）答：我有看到他朋友來。」；「（
    審判長問：有無看到他去向別人拿貨？）答：沒有。」；「
    （辯護人問：甲○○你剛才說丁○○與他朋友來，你錢是拿
    給誰？）答：他朋友。」；「（辯護人問：毒品是什麼人交
    給你的？）答：他朋友。」（本院卷114-116頁）等語。經
    查，證人甲○○對於如何向被告購買第二級毒品安他命之細
    節均能於警詢及偵查中證述明確，對照其於本院審理時改稱
    安非他命係向被告之一名朋友購得為又未能交代該名朋友之
    身分及姓名，所為之證述又有明顯避重就輕之情況，故其於
    本院審理時上開之證述內容，並非事實，而不可採信。
(三)、況證人丙○○嗣後於本院質之其於偵查中所述：「三、四日
    至一週訂一次，一共有幾次時」，答以：「十次左右」，亦
    承認「這十次是二萬元的海洛因及四、五千元的安非他命」
    ，證人丙○○復承認係向被告購買毒品而託客運寄送至交流
    道交貨（見本院卷第113頁）；復按證人即丙○○之同居女
    友乙○○證稱：「丙○○有講說她的海洛因之來源係向被告
    拿的」（見本院卷第117頁），雖此供詞為自丙○○之轉述
    ，為傳聞供述，不能為斷罪之證據，然而適可彈劾丙○○警
    詢及偵查所供向被告購買毒品之供詞較為可採，蓋若丙○○
    與被告係向他人調貨，丙○○應向斷無向乙○○稱毒品皆取
    自被告之理。另證人甲○○雖聲稱被告是向他人調貨，然亦
    證稱不知道被告向何人調貨，況甲○○亦證稱他住「斗六」
    ，若果真係被告無償幫證人調貨，衡情證人應係親自至被告
    所住之古坑取貨，焉有被告幫忙調貨後又拿至斗六給證人，
    顯見被告應有牟利，始甘願遠赴斗六送貨。徵之上情，顯見
    證人丙○○、甲○○於警偵訊所供向被告購買毒品之情節，
    應屬可信。
四、查毒品海洛因或安非他命物稀價昂，且為政府懸為禁令，嚴
    加取締之違禁物，苟無利可圖，衡情被告丁○○應無甘冒遭
    受取締及判處重刑之危險，平白從事海洛因及安非他命之買
    賣，是其販入之價格必較其出售之價格為低，而有從中賺取
    買賣價差牟利之意圖及事實，應屬合理認定。又販賣毒品海
    洛因及安非他命，並非可以公然為之，亦無公定價格，其性
    質容易分裝並增減份量，而每次買賣之價量，或隨雙方關係
    深淺、資力、需求量及對時價之認知、來源是否充裕、查緝
    是否嚴竣、購買者被查獲時是否供述販毒者之可能風險評估
    等等，而異其標準，非可一概論之，從而販賣毒品之利得，
    除非被告能坦承犯行或價量明確外，委難察其交易實情，然
    販賣毒品者從價差或量差中牟利之方式雖異，惟其販毒行為
    在意圖營利則屬同一。是以，舉凡有償交易，除足以反證其
    確係另基於某種非圖利營利之本意為之外，尚難因以無法查
    悉其販入價格，做為是否高價賣出之比較，遂謂無營利之意
    思，而阻卻販賣毒品犯行之追訴（最高法院84年4月18日84
    年度第3次刑事庭會議決議意旨參照）。經查，證人丙○○
    於本院審理時證稱共向被告購買海洛因及安非他命十次，每
    次數量為海洛因二萬元、安非他命四、五千元（本院卷第11
    3頁）；證人甲○○於本院證稱約向被告購買安非他命五、
    六次，每次一千至二千元（本院卷第115頁）。雖均與警詢
    中證述之次數與金額略有出入，然依「罪證有疑，利於被告
    」之罪疑惟輕原則，就被告販賣海洛因予證人丙○○部分，
    衡酌其等證述與供述情節，認定為海洛因、安非他命均為十
    次，每次金額分別為二萬元、四千元。就被告販賣海洛因予
    證人甲○○部分，認定為安非他命五次，每次一千元。
五、綜合上揭各項證據，被告丁○○所為販賣第一級毒品海洛因
    、第二級毒品安非他命之事證明確，犯行足以認定。
六、論罪科刑之理由：
(一)、按行為後法律有變更者，適用行為時之法律。但行為後之法
    律有利於行為人者，適用最有利於行為人之法律，刑法第二
    條第一項定有明文。又比較新舊法時，應就罪刑有關之共犯
    、未遂犯、想像競合犯、牽連犯、連續犯、結合犯、以及累
    犯加重、自首減輕暨其他法定加減原因（如身分加減）與加
    減例等一切情形，綜其全部罪刑之結果而為比較，最高法院
    九十五年度第八次刑事庭會議決議可資參照。次按被告行為
    後之刑法部分條文業於九十四年二月二日，經總統以華總一
    義字第09400014901號令修正公布，並自九十五年七月一日
    施行，茲就修正前後之新舊法比較適用，分敘如下：
(1)、被告行為時之刑法第五十六條規定：「連續數行為而犯同一
    之罪名者，以一罪論。但得加重其刑至二分之一」，新法則
    予刪除。舊法之連續犯規定，係以一罪論，但得加重其刑至
    二分之一，新法予以刪除後，自應論以數罪。經核修正後之
    規定，並未有利於被告。
(2)、被告行為時之刑法第五十一條第五款規定：「宣告多數有期
    徒刑者，於各刑中之最長期以上，各刑合併之刑期以下，定
    其刑期。但不得逾二十年」，經修正為：「宣告多數有期徒
    刑者，於各刑中之最長期以上，各刑合併之刑期以下，定其
    刑期。但不得逾三十年」。經核修正前之規定並未不利於被
    告。
(3)、經比較修正前後之上揭新舊法律，綜合一切罪刑之結果，被
    告行為後之法律，並未有利於行為人，故應依刑法第二條第
    一項前段規定，適用修正前之舊法規定。
(二)、按海洛因、安非他命分屬毒品危害防制條例第二條第二項第
    一、二款所規定之第一、二級毒品。故核被告丁○○所為，
    係犯毒品危害防制條例第四條第一、二項之販賣第一、二級
    毒品罪。被告丁○○非法持有第一、二級毒品海洛因、安非
    他命之低度行為，為其進而販賣或轉讓之高度行為所吸收，
    不另論以持有罪。又被告先後多次販賣第一、二級毒品海洛
    因、安非他命之時間緊接，各觸犯構成犯罪要件相同之罪名
    ，顯均係基於概括犯意反覆為之，應依修正前刑法第五十六
    條連續犯之規定，各以一罪論，並皆加重其刑。其中販賣第
    一級毒品海洛因部分，除罰金刑部分外，因其法定刑為死刑
    、無期徒刑，依法已不得加重，附此敘明。
七、撤銷原判決之理由：
    原審以依證人丙○○、甲○○偵查中之證詞，及證人丙○○
    於原審審理時所述，僅足認被告轉讓毒品犯行，並無證據可
    佐證被告轉讓毒品主觀上有何營利之意思，尚無從說服原審
    形成被告確實販賣毒品之心證。惟因販賣與轉讓毒品之基本
    社會事實同一，因而變更起訴法條，論以轉讓第一、二級毒
    品之罪，固非無見。惟查，被告確有上開販賣第一、二級毒
    品之犯行，可堪確認。公訴人以「本件係起訴被告販賣第一
    、二級毒品罪嫌，且卷內相關證據均足證明被告係販賣毒品
    ，而非轉讓毒品，原判決未為被告販賣毒品判決，反而判決
    被告轉讓毒品罪，其適用法律自有違誤，請求撤銷原判決，
    另為適當之判決」等語，為有理由，自應由本院將原判決撤
    銷改判。爰審酌被告有多項毒品前科，素行不佳，正值青壯
    之年，不思以正途取財，竟連續販賣第一、二級毒品供人施
    用藉以牟利，戕害他人身心健康，犯後復矢口否認犯行，不
    思悔悟等一切情狀，分別量處無期徒刑、有期徒刑八年，應
    執行無期徒刑。被告經宣告無期徒刑，依刑法第三十七條第
    一項之規定，應宣告褫奪公權終身。
八、再按毒品危害防制條例第十九條第一項規定，係採義務沒收
    主義，故販賣毒品所得金錢，如能認定確係販賣毒品所得款
    項，應宣告沒收，不以當場搜獲扣押者為限，但因其並無「
    不問屬於犯人與否，沒收之」之特別規定，自仍以沒收物屬
    於犯人所有者為限，始得依該規定予以沒收。而上開規定所
    稱「追徵其價額」者，必限於所沒收之物，為金錢以外其他
    財物而無法沒收時，始應追徵其價額，使其繳納與原物相當
    價額。如所得財物為金錢而無法沒收時，應以其財產抵償之
    ，而不發生追徵價額問題（最高法院九十三年度台上字第一
    二一八、二六七○、二七四三號判決意旨參照）。經查，證
    人丙○○向被告購買第一、二級毒品海洛因、安非他命各十
    次，每次二萬元，計四十萬元；證人甲○○向被告購買第二
    級毒品安非他命五次，每次一千元，計五千元，兩者合計四
    十萬五千元，均已於交易時交付被告完畢，揆諸上開判決意
    旨，被告因販賣第一、二級毒品海洛因、安非他命之所得四
    十萬五千元，應予沒收，然因未經扣案，如全部或一部不能
    沒收時，應以其財產抵償之。又如警卷第85、86頁扣押物品
    目錄表所示之物品，無證據證明係供被告販賣毒品所用，爰
    不為沒收之諭知。
九、證人丙○○、甲○○於偵查中、原審及本院審理時作證均有
    具結，然前後證詞對於「重要關係之事項」相互矛盾，顯有
    「偽證」之嫌，此部分應請檢察官另行偵辦，以彰法紀。
據上論斷，應依刑事訴訟法第三百六十九條第一項前段、第三百
六十四條、第二百九十九條第一項前段，毒品危害防制條例第四
條第一項、第二項、第十九條第一項，刑法第二條第一項前段、
第十一條前段、第六十五條第一項、第五十一條第四款、第三十
七條第一項，修正前刑法第五十六條，判決如主文。
本案經檢察官劉得鉦到庭執行職務。
中　　華　　民　　國　　96　　年　　9　　月　　 4　　日
                  刑事第六庭  審判長法　官  蔡崇義
                                    法　官  董武全
                                    法　官  曾文欣
以上正本證明與原本無異。
如不服本判決，應於收受本判決後十日內向本院提出上訴書狀。
其未敘述上訴理由者並得於提起上訴後十日內向本院補提理由書
狀（均須按他造當事人之人數附繕本）「切勿逕送上級法院」。
　　　　　　　　　　　　　　　　　　書記官  李育儒
中　　華　　民　　國　　96　　年　　9 　　月　　5 　　日
附錄本判決論罪科刑之法條:
毒品危害防制條例第4條
製造、運輸、販賣第一級毒品者，處死刑或無期徒刑；處無期徒
刑者，得併科新臺幣一千萬元以下罰金。
製造、運輸、販賣第二級毒品者，處無期徒刑或七年以上有期徒
刑，得併科新臺幣七百萬元以下罰金。
